ACORDAO-COMPLETO-2435253

ACÓRDÃO 2470/2022 ATA 42/2022 - PLENÁRIO

VISTOS, relatados e discutidos estes autos de recurso de revisão contra o Acórdão 2062/2013-TCU-Segunda Câmara;
ACORDAM os Ministros do Tribunal de Contas da União, reunidos em sessão Plenária, diante das razões expostas pelo relator, em:
9.1. não conhecer do recurso interposto por Tania Marli Ribeiro Yoshida.;
9.2. dar ciência deste acórdão à recorrente e aos demais interessados; e
9.3. encaminhar cópia deste acórdão, bem como do relatório e voto que o fundamentam ao Tribunal Regional Federal da 1ª Região e à Advocacia-Geral da União (AGU) , a fim de subsidiar a defesa da União nos processos de Agravo de Instrumento 1029861-48.2020.4.01.0000 e de Ação Ordinária 1049944-70.2020.4.01.3400, em tramitação, respectivamente, no Tribunal Regional Federal da 1ª Região e na 1ª Vara Federal Cível da Seção Judiciária do Distrito Federal.

Recurso de revisão em tomada de contas especial instaurada em razão de superfaturamento apurado na aquisição de uma unidade móvel de saúde - UMS, em decorrência da "Operação Sanguessuga" deflagrada pela Polícia Federal.

Município de Conceição do Jacuípe - BA.

3. Interessados/Responsáveis/Recorrentes:
3.1. Interessados: Fundo Nacional de Saúde - MS (00.530.493/0001-71); Prefeitura Municipal de Conceição do Jacuípe - BA (14.222.574/0001-19); Procuradoria da República/BA - MPF/MPU (26.989.715/0010-01).
3.2. Responsáveis: Cléia Maria Trevisan Vedoin (XXX.425.761-XX); Darci José Vedoin (XXX.757.251-XX); Klass Comercio e Representação Ltda (02.332.985/0001-88); Tania Marli Ribeiro Yoshida (XXX.235.185-XX).
3.3. Recorrente: Tania Marli Ribeiro Yoshida (XXX.235.185-XX).

13.1. Ministros presentes: Bruno Dantas (na Presidência), Walton Alencar Rodrigues (Relator), Benjamin Zymler, Vital do Rêgo e Antonio Anastasia.
13.2. Ministro-Substituto convocado: Marcos Bemquerer Costa.
13.3. Ministro-Substituto presente: Weder de Oliveira.

ACORDAO-COMPLETO-2566402

Acórdão 656/2023 - Plenário

WALTON ALENCAR RODRIGUES

Ministra Ana Arraes.

Adoto, como parte do relatório, instrução elaborada pela Secretaria de Recursos:
INTRODUÇÃO
1.	Trata-se de recurso de revisão interposto por Tânia Marli Ribeiro Yoshida (peças 271-279 e 295-303) contra o Acórdão 8713/2017-TCU-Segunda Câmara (peça 148) , relator Min. Augusto Nardes, que rejeitou segundos embargos opostos do Acórdão 2784/2016-TCU-Segunda Câmara (peça 115) , que negou provimento a recurso de reconsideração interposto do Acórdão 2062/2013-TCU-Segunda Câmara (peça 41) , relator Min. Raimundo Carreiro, que julgou tomada de contas especial instaurada contra a recorrente e outros responsáveis. 
1.1.	As deliberações recorridas apresentam o seguinte teor (peça 148) :
Acórdão 8713/2017-TCU-Segunda Câmara (recorrido, peça 148) :
VISTOS, relatados e discutidos estes embargos de declaração opostos por Tânia Marli Ribeiro Yoshida, ex-prefeita do Município de Conceição do Jacuípe/BA, contra o Acórdão 2784/2016-TCU-Segunda Câmara, ACORDAM os Ministros do Tribunal de Contas da União, reunidos em Sessão da Segunda Câmara, diante das razões expostas pelo Relator, em: 
9.1.conhecer dos embargos de declaração, com fundamento nos arts. 33 e 34 da Lei 8.443/1992 c/c o art. 287 do RI/TCU, para, no mérito, rejeitá-los; 
9.2. alertar à embargante que a oposição de novos embargos com nítido caráter protelatório implicará o recebimento de futura impugnação sob esse título como simples petição, conforme art. 287, §6º, do RITCU, sem efeito suspensivo; 
9.3. dar ciência desta deliberação aos responsáveis/interessados; e 
9.4. encaminhar o presente processo à Secretaria de Recursos deste Tribunal, após realizadas as devidas comunicações processuais, para adoção das medidas cabíveis em relação ao recurso de revisão interposto em 14/9/2016 (peça 95) . 
Acórdão 2062/2013-TCU-Segunda Câmara (originalmente recorrido, peça 41) 
VISTOS, relatados e discutidos estes autos de tomada de contas especial instaurada a partir de conversão de representação encaminhada a este Tribunal, em razão de superfaturamento apurado na aquisição de uma unidade móvel de saúde - UMS, em decorrência da "Operação Sanguessuga" deflagrada pela Polícia Federal, concernente ao convênio 2635/2003 firmado com o Fundo Nacional de Saúde, no valor de R$ 110.000,00. 
ACORDAM os ministros do Tribunal de Contas da União, reunidos em sessão da 2ª Câmara, ante as razões expostas pela relatora e com fundamento nos arts. 1º, inciso I; 16, inciso III, alínea "c", e §§ 1º e 2º; 19; 23, inciso III; 26; 28, inciso II; e 57 da Lei 8.443/1992, c/c os arts. 214, inciso III, alínea "a", e 217 do Regimento Interno, em:  
9.1. julgar irregulares as contas da Sra. Tania Marli Ribeiro Yoshida; 
9.2. condenar Tânia Marli Ribeiro Yoshida, Cléia Maria Trevisan Vedoin, Darci José Vedoin e Klass Comércio e Representações Ltda., solidariamente, ao recolhimento ao Tesouro Nacional de R$ 19.751,18 (dezenove mil, setecentos e cinquenta e um reais e dezoito centavos) , acrescidos de encargos legais de 28/09/2004 até a data do pagamento; 
9.3. aplicar a Tânia Marli Ribeiro Yoshida, Cléia Maria Trevisan Vedoin; Darci José Vedoin e Klass Comércio e Representações Ltda. multa individual de R$ 5.000,00 (cinco mil reais) , a ser recolhida ao Tesouro Nacional, com incidência de encargos legais, calculados da data deste acórdão até a data do pagamento, se este for efetuado após o vencimento do prazo abaixo estipulado; 
9.4. fixar prazo de 15 (quinze) dias, a contar da notificação, para comprovação, perante o Tribunal, do recolhimento das dívidas acima imputadas; 
9.5. autorizar a cobrança judicial das dívidas, caso não atendida a notificação; 
9.6. autorizar o pagamento das dívidas em até 36 (trinta e seis) parcelas mensais consecutivas, caso venha a ser solicitado pelos responsáveis antes do envio do processo para cobrança judicial; 
9.7. fixar o vencimento da primeira parcela em 15 (quinze) dias a contar do recebimento da notificação e o das demais a cada 30 (trinta) dias, com incidência de encargos legais sobre o valor de cada parcela;  
9.8. alertar aos responsáveis que a inadimplência de qualquer parcela acarretará vencimento antecipado do saldo devedor; 
9.9. remeter cópia do relatório, do voto e do acórdão ora proferidos ao procurador-chefe da República no Estado da Bahia, para adoção das medidas que entender cabíveis, com base no art. 16, § 3º, da Lei 8.443/1992; ao Tribunal de Contas do Estado da Bahia e ao Ministério Público do Estado da Bahia, considerando haver indícios de prejuízo aos cofres do Município de Conceição do Jacuípe/BA; ao Fundo Nacional de Saúde, ao Departamento Nacional de Auditoria do SUS e à Controladoria-Geral da União da Presidência da República, para ciência.
HISTÓRICO
1.2.	A Tomada de Contas Especial, julgada mediante o Acórdão 2062/2013-TCU-Segunda Câmara (peça 41) , tratou de irregularidades na execução do Convênio n.º 2.635/2003 (Siafi 497562) , celebrado entre o Ministério da Saúde (MS) e o município de Conceição do Jacuípe/BA, para a aquisição de uma unidade móvel de saúde (UMS) , cujo valor Federal repassado, em 26/5/2004, alcançou R$ 100.000,00 e a contrapartida R$ 10.000,00. O veículo foi adquirido da empresa Klass Comércio e Representações Ltda., no valor de R$ 68.000,00, tendo sido antecedido do Convite n.º 4/2004. Os equipamentos foram comprados da empresa Unisau Comércio e Indústria Ltda., no valor de R$ 42.000,00, mediante o Convite n.º 5/2004.
1.3.	A Auditoria Denasus/GCU 4.747 (peça 1, p. 6-56) originou-se da "Operação Sanguessuga", deflagrada pela Polícia Federal para investigar fraudes em licitações e superfaturamentos nas aquisições de ambulâncias em diversos municípios do País. A presente tomada de contas especial foi instaurada a partir de conversão de representação decorrente daquela Auditoria.
1.4.	Feitas as citações devidas e outorgado o contraditório e a ampla defesa, a recorrente teve suas contas julgadas irregulares e foi condenada em débito solidário com a empresa fornecedora e seus sócios no valor de R$ 19.751,18 e ao pagamento de multa no valor de R$ 5.000,00, devido ao superfaturamento na aquisição do veículo. A condenação deveu-se ao fato de a ex-gestora ter aprovado o processo de compra sem que tivesse sido realizada a necessária pesquisa de preços do bem adquirido, e também ao fato de ter adotado a modalidade convite, com indevido fracionamento da licitação, ao invés de tomada de preços, que permitiria a ampliação do universo de propostas.
1.5.	Para o cálculo do superfaturamento foi considerada a tabela de IPVA da Secretaria de Fazenda do Estado da Bahia, a qual utiliza os preços coletados pela Fundação Instituto de Pesquisas Econômicas (Fipe) . Foi ainda observado o patamar de acréscimo de 10% para a configuração de superfaturamento, aprovado pelo Tribunal em Questão de Ordem decidida pelo Plenário em 20/5/2009. 
1.6.	A responsável interpôs recurso de reconsideração (peça 70) buscando desqualificar o preço de referência do veículo adotado pelo Tribunal, que concluiu por confirmar o cálculo detalhadamente demonstrado na instrução preliminar à peça 6, p. 12-14, por meio do Acórdão 70/2015-TCU-Segunda Câmara (peça 85) . 
1.7.	Em seu voto (peça 87) , o Ministro Relator do recurso Raimundo Carreiro aduziu que mesmo se observada boa-fé na conduta da gestora, ela teria que devolver os recursos federais mal-empregados, rechaçando igualmente as alegações de que a ausência de pesquisa de preços se deu com aval do Ministério da Saúde e de que o fracionamento da licitação estaria previsto no plano de trabalho, pela caracterização de dois objetos distintos (veículo e equipamentos) .
1.8.	Da decisão, foram opostos embargos de declaração, ambos rejeitados (peças 115 e 148) , bem como prolatado acórdão para correção de erro material (peça 195) , mantendo-se inalterados os termos relativos à condenação da recorrente.
1.9.	Irresignada, a responsável interpõe recurso de revisão (peças 271-279 e 295-303) , juntando novos elementos ao processo e requerendo, em medida cautelar excepcional, a concessão de efeito suspensivo ao recurso (peça 295) .
EXAME DE ADMISSIBILIDADE
1.10.	A instrução perfilha o exame de admissibilidade (peças 289-290) , apenas na parte em que conclui pelo conhecimento do recurso. 
1.11.	Após despacho do Ministro Raimundo Carreiro à peça 292, que conheceu do recurso sem atribuir-lhe efeito suspensivo, o titular desta Secretaria de Recursos observou que o Exmo. Ministro Carreiro foi também relator do Acórdão 70/2015-TCU-Segunda Câmara (peça 85) e remeteu, após anuência do Gabinete do Ministro, os autos à Secretaria das Sessões para sorteio de novo relator do recurso de revisão (peça 306) .
1.12.	Realizado o sorteio, ao Exmo. Ministro Walton Alencar Rodrigues coube a relatoria do recurso de revisão (peça 307) , que ora se passa a analisar. 
DO PEDIDO CAUTELAR	
1.13.	A Sra. Tânia Marli Ribeiro Yoshida requer novamente, em caráter excepcional, medida cautelar incidental ao recurso de revisão, em petição juntada à peça 295 no dia 5/8/2020, para pleitear a concessão de efeito suspensivo ao seu recurso de revisão. 
1.14.	Afirma que a decisão ministerial que admitiu o recurso de revisão deixou de analisar com a profundidade necessária a especificidade dos argumentos fático-jurídicos versados no recurso e que ensejam a concessão da liminar perseguida com a antecipação da tutela recursal assegurada no art. 1.019, inciso I, do Código de Processo Civil.
1.15.	Pleiteia a concessão do efeito suspensivo com base na preservação do direito constitucional de presunção de inocência e do devido processo legal, de forma a conferir efetividade ao processo administrativo, evitando a sanção que teria como consequência a imputação de inelegibilidade à requerente e a impossibilidade de concorrer nas eleições de 2020, motivo pelo qual deseja resguardar o resultado útil da presente demanda. 
1.16.	Pretende demonstrar a presença do periculum in mora com base no manifesto e fundado receio de dano irreparável ou de difícil reparação, derivado da impossibilidade de postular candidatura à prefeitura da cidade de Conceição do Jacuípe/BA.
1.17.	De outra borda, fundamenta o fumus boni iuris com base na farta prova documental acostada à demanda recursal e que direciona para a plausibilidade das razões alinhadas, com base na alegação de divergência na composição do cálculo do débito imputado, haja vista a devolução de valores, da sentença penal absolutória proferida nos autos de ação penal e na repercussão geral nº 899 do Supremo Tribunal Federal, que assentou a prescrição quinquenal das condenações oriundas de decisão de Tribunal de Contas.
1.18.	Contesta a não atribuição de efeito suspensivo pelo Relator do recurso apesar dos fortes argumentos lançados no recurso. Faz observações acerca do art. 386 do Código de Processo Penal (CPP) , para defender que nos autos da ação penal a ré foi absolvida por estar provado que não concorreu para a infração penal, gerando efeitos na órbita administrativa e civil. Desse modo, teria havido decisão definitiva quanto ao fato e à autoria.
1.19.	 Reforça ainda que as guias de pagamento de GRU juntadas aos autos deixariam claro que os valores ora cobrados já foram devolvidos à União, não podendo a recorrente ser duplamente penalizada, bem como reafirma que a prescrição teria fulminado o referido processo, com o julgamento da repercussão geral 899 do STF, tudo contribuindo para o fumus boni iuris.
Análise da Cautelar
1.20.	De fato, a análise preliminar de admissibilidade (peças 289-290) propôs o conhecimento do recurso de revisão, sem atribuição de efeito suspensivo, seguindo a regra do art. 35 da Lei 8.443/1992, dadas as feições do apelo revisional, com índole jurídica similar à ação rescisória no processo civil ou da revisão criminal, guardando a característica de agredir a coisa julgada.
1.21.	A atribuição de efeito suspensivo ao recurso de revisão é medida excepcional desde que presentes os requisitos de concessão da medida cautelar, previstos no art. 276 do RI/TCU (urgência, fundado receio de lesão ao erário ou interesse público ou risco de ineficácia da decisão de mérito) , e desde que presentes os requisitos do perigo da demora ou da fumaça do bom direito, elementos não identificados na instrução preliminar à peça 289.
1.22.	Diverge-se, neste ponto, da apreciação preliminar de admissibilidade, uma vez analisados com maior profundidade os elementos novos trazidos em sede recursal, que indicam a verossimilhança das alegações, especialmente quanto à prescrição. 
1.23.	Via de regra, não há que se cogitar da concessão de cautelar quando o perigo da demora é causado pelo próprio responsável. Por exemplo, o recolhimento das GRU feito em 2012 só agora foi apresentado pela recorrente. Entender de forma diversa poderia estimular a interposição de recursos de revisão às vésperas do pleito eleitoral, sob fundamento do perigo da demora, quando esse periculum teve sua gênese no comportamento do próprio responsável. Tal situação tornaria inaplicável o disposto no artigo 35 da Lei Orgânica do TCU e tornaria inócua a inelegibilidade disposta no art. 1º, I, g, da Lei 64/1990 (Lei das inelegibilidades) . 
1.24.	A execução da decisão e os efeitos dela decorrente são ínsitas a um julgamento até então revestido de validade. A contrário sensu, todos os recursos de revisão interpostos em até 5 anos teriam o condão de suspender a eficácia do julgamento, utilizando-se da medida cautelar sob o fundamento do perigo da demora. A jurisprudência do TCU não tem aceito a mera alegação de prejuízo a patrimônio particular ou a interesse pessoal do recorrente (v.g., Acórdão 2002/2016-TCU-Plenário, Min. José Múcio e Acórdão 1425/2020-TCU-Plenário) .
1.25.	Não obstante, verifica-se no presente caso a existência de elemento pertinente ao fumus boni iuris não imputável à recorrente, relativo ao julgamento pelo STF, do RE 636.886/AL, acerca da prescrição da pretensão de ressarcimento fundada em decisão do TCU com possível reflexo nestes autos, que poderia, em tese, reformar a decisão tomada neste processo.
1.27.	 A jurisprudência do TCU tem admitido excepcionalmente a atribuição de efeito suspensivo a recursos que não ostentam esse atributo, quando houver relevante fundamentação, plausibilidade jurídica do pedido e risco de ineficácia da decisão de mérito sem a suspensão do deliberado, a teor da aplicação subsidiária dos arts. 525, § 6º, 1.012, § 4º e 1.019, inciso I, do Código de Processo Civil de 2015. Nesse sentido reproduz-se ementas da jurisprudência sistematizada desta Corte:
"A concessão de efeito suspensivo a recurso de revisão é medida excepcional e requer os pressupostos das medidas cautelares, verificáveis por meio da análise superficial da nova documentação". (Acórdão 1880/2017-TCU-Plenário, Min. Walton Alencar Rodrigues) 
"A concessão de efeito suspensivo a recurso de revisão é medida excepcional e requer a presença dos requisitos da plausibilidade jurídica do pedido, do perigo da demora e, ainda, se existe fundado receio de grave lesão ao erário ou ao interesse público ou risco de ineficácia da decisão de mérito sem a suspensão do deliberado". (Acórdão 2888/2019-TCU-Plenário, Min. Augusto Sherman) 
"O recurso de revisão tem natureza similar à ação rescisória, no processo civil, ou ao de revisão criminal, no processo penal, não admitindo, em regra, efeito suspensivo, medida aceitável somente quando presentes os requisitos da plausibilidade jurídica do pedido, do perigo da demora e do fundado receio de grave lesão ao erário ou ao interesse público ou o risco de ineficácia da decisão de mérito". (Acórdão 2717/2015-TCU-Plenário, Min. Augusto Nardes) 
"Para a excepcional concessão de efeito suspensivo a recurso de revisão é imprescindível a comprovação dos requisitos relativos às medidas cautelares no âmbito do TCU, a saber: plausibilidade jurídica do direito, perigo da demora, além do receio de grave lesão ao erário ou ao interesse público ou risco de ineficácia da decisão de mérito. Não são aceitáveis alegações de possível prejuízo a patrimônio particular ou a interesse do recorrente, a exemplo da inscrição do nome no Cadin e na dívida ativa, ou da possibilidade de bloqueio de bens, ou, ainda, de inelegibilidade para eleições municipais". (Acórdão 2002/2016-TCU-Plenário, Min. José Múcio Monteiro) 
A concessão de efeito suspensivo a recurso de revisão é medida excepcional e requer a presença dos requisitos da plausibilidade jurídica do pedido, do perigo da demora e, ainda, a existência de fundado receio de grave lesão ao erário ou ao interesse público. O perigo da demora não pode estar, pois, atrelado à esfera subjetiva de direitos do recorrente, a exemplo da sua incapacidade financeira de honrar a dívida imputada pelo acórdão recorrido. (Acórdão 1425/2020-TCU-Plenário, Min. Ana Arraes) 
1.28.	Verificados, portanto, os requisitos imprescindíveis à concessão de medida acauteladora conforme o art. 276 do RI/TCU, presentes nos pressupostos do perigo da demora e da plausibilidade jurídica do pedido, propõe-se a concessão excepcional de efeito suspensivo ao presente recurso de revisão.	
EXAME DE MÉRITO	
2.	Delimitação
2.1.	Constitui objeto da presente análise definir se:
	a) houve incidência da prescrição do débito e da pretensão punitiva;
	b) a sentença penal absolutória proferida na esfera judicial deve produzir efeitos na esfera do processo de contas do TCU;
	c) houve erro no cálculo do débito imputado à recorrente.
	d) não se observou erro grosseiro ou culpa grave na conduta da recorrente.
3.	Da prescrição do ressarcimento e da pretensão punitiva (peça 271, p. 4-15 e peça 295, p. 12) .
3.1.	A recorrente aponta recente decisão do Supremo Tribunal Federal (STF) no julgamento do RE 636.886/AL, tese de repercussão geral 899, que fixou a prescritibilidade quinquenal das ações de ressarcimento ao erário fundadas em acórdão proferido pelo TCU.
3.2.	Pugna pela aplicação desse prazo prescricional ao caso vertente, e não do prazo decenal até então adotado pelo Tribunal, bem como para o armazenamento de documentos, o prazo entre a data do suposto fato ilegal e a data de instauração da tomada de contas perante o TCU, além do prazo para notificação da responsável, seguindo a tese adotada no MS 35.294-DF, também do STF.
3.3.	Afirma que os recursos federais foram recebidos em 22/5/2004, o mandato da recorrente findou em 31/12/2004, a TCE foi instaurada pelo TCU em 15/9/2009 e a citação da recorrente somente ocorreu em 17/10/2011, ou seja, quase oito anos após o fato gerador supostamente ilícito e seis anos e seis meses após o final da vigência do convênio. 
3.4.	Requer a adoção do mesmo tratamento outorgado ao registro de aposentadorias pelo TCU, no Acórdão 4.397/2020, que reconheceu e iniciou a aplicação da repercussão geral do Tema 445, o qual sujeitou o Tribunal ao prazo decadencial de 5 anos, previsto na Lei 9.784/1999 para apreciação dos atos de legalidade de concessão inicial de aposentadoria, a contar da chegada do processo ao Tribunal (RE 636.553) .
3.5.	Aponta ainda as decisões do STF nos MS 35.294/DF e MS 36.054-MC/DF, que determinaram o prazo de cinco anos para instauração da TCE perante o TCU, seja para notificação, seja para defesa. Tal posição restou por se consolidar no STF visto que não poderia o gestor passar o resto da vida armazenando documentos e provas da execução e prestação de contas de obras ou gastos públicos. 
3.6.	Com relação ao MS 36.054/DF, afirma que o Supremo se utilizou da regra da Lei 9.873/1999, sendo que no caso concreto versado naqueles autos os fatos apurados remontavam aos anos de 1997 a 2000, quando se encerrou o mandato do Prefeito, e o impetrante só teria recebido a citação em 15/7/2008, fulminando a pretensão sancionatória do TCU. Afirma que nestes autos, o mandato da recorrente encerrou-se em 31/12/2004 e sua notificação pelo TCU somente ocorreu em 17/10/2011.
Análise:
3.7.	A alegação de prescrição assume particular relevância, dado o recente julgamento, pelo STF, do Recurso Extraordinário 636.886 (tema 899 da repercussão geral) . Os significativos impactos deste julgamento foram objeto de análise pela Serur nos autos do TC Processo 027.624-2018-8. Por economia processual, juntou-se a estes autos (peça 308) cópia do exame e do pronunciamento da unidade emitidos pela Serur naquele processo, em que foram fundamentadas as seguintes premissas, que serão consideradas no presente exame:
	a)  pela jurisprudência até então vigente, a pretensão punitiva exercida pelo Tribunal de Contas estava sujeita à prescrição, regida pelos critérios fixados no Acórdão 1441/2016-TCU-Plenário. Já quanto ao débito, a ação de ressarcimento era considerada imprescritível, por expressa previsão do art. 37, § 5º, da Constituição Federal. No entanto, ao julgar o RE 636.886, o STF conferiu nova interpretação a esse dispositivo, fixando a tese de que "é prescritível a pretensão de ressarcimento ao erário fundada em decisão de Tribunal de Contas";
	b)  embora o RE 636.886 tenha por objeto a execução de acórdão condenatório proferido pelo TCU, a interpretação conferida pelo STF ao art. 37, § 5º, da Constituição, afeta a ação de ressarcimento como um todo, abrangendo não só a execução, mas também a pretensão condenatória. E, ao contrário da decisão proferida no julgamento do tema 897 (RE 852.475) , no tema 899, relativo à atuação do Tribunal de Contas, a conclusão de que a pretensão de ressarcimento é prescritível foi estabelecida de forma categórica, sem ressalvar as condutas dolosas qualificáveis como ato de improbidade;
	c)  as pretensões punitiva e de ressarcimento devem observar o mesmo regime na atividade de controle externo, dado o objetivo comum da prescrição, de fixar prazo para o Tribunal de Contas agir, buscando caracterizar o ilícito, identificar seu autor, dimensionar as consequências da conduta (em especial, a quantificação do dano) e impor as consequências legais, independentemente do fato de tais consequências terem natureza punitiva ou ressarcitória;
	d)  o Código Civil e a Lei 9.873/1999 constituem as duas alternativas que, de forma mais consistente, polarizam os debates acerca do regime de prescrição a ser observado no processo de controle externo. Não obstante a relevância dos fundamentos utilizados no Acórdão 1441/2016-TCU-Plenário, favoráveis à aplicação do Código Civil, a Lei 9.873/1999 adota balizas usuais no âmbito do direito público, prevê causas de interrupção em tudo compatíveis com o processo de controle externo e já vem sendo utilizada pelo STF para limitar o exercício da pretensão punitiva pelo TCU, em decisões posteriores ao Acórdão 1441/2016-TCU-Plenário. Assim, até que sobrevenha norma específica, entende-se que a prescrição das medidas de ressarcimento a cargo do tribunal de contas deve observar o regime Lei 9.873/1999;
	e)  assim, nos casos em que a prescrição não tenha ocorrido por nenhum dos dois regimes (Código Civil ou Lei 9.873/1999) , o desfecho do processo não se alterará, qualquer que seja a premissa adotada (imprescritibilidade, prescritibilidade pelo Código Civil ou pela Lei 9.873/1999) , viabilizando-se o imediato julgamento. Já nas situações em que a pretensão de ressarcimento esteja prescrita por algum dos dois regimes, ou por ambos, e considerando que o acórdão proferido no RE 636.886 sofreu a oposição de embargos de declaração, o direcionamento a ser proposto é o de sobrestar os autos, devido à possibilidade de esclarecimentos/modulação dos efeitos da decisão do STF. 
3.8.	As manifestações da Serur juntadas à peça 63 foram elaboradas quando ainda não estava disponibilizado o inteiro teor do acórdão do RE 636.886. Em nova análise após a publicação da decisão (DJe de 24/6/2020) , inclusive mediante o cotejo com os demais votos proferidos no julgamento, conclui-se pela subsistência das premissas indicadas acima, cabendo destacar dois aspectos relevantes.
3.9.	O primeiro diz respeito à ressalva aos atos dolosos de improbidade. Observa-se que tanto na manifestação do TCU, como amicus curiae (peça 35 do RE 636.886) , como na manifestação do Ministério Público Federal na condição de fiscal da ordem jurídica (peça 38) , o tema 897 foi invocado com o fim de preservar a atuação dos tribunais de contas no caso de prejuízos causados dolosamente, mediante condutas típicas de improbidade administrativa. Todavia, o pedido não foi acolhido. No ponto, não houve divergência quanto ao entendimento do relator, de que "as razões que levaram a maioria da Corte a estabelecer excepcional hipótese de imprescritibilidade, no tema 897, não estão presentes em relação as decisões do Tribunal de Contas que resultem imputação de débito ou multa".
3.10.	O segundo aspecto diz respeito à não incidência do Código Civil no regime de prescrição do ressarcimento. Nos votos em que a questão do prazo prescricional foi abordada, a referência foi sempre ao prazo quinquenal, usualmente adotado pelas normas de direito público.
3.11.	Com essas considerações preliminares, passa-se à análise da prescrição no caso em exame, considerando-se as premissas adrede indicadas. 
Análise da prescrição segundo os critérios do Acórdão 1441/2016-TCU-Plenário
3.12.	No que se refere à pretensão punitiva, o TCU tem tradicionalmente aplicado os critérios definidos no Acórdão 1441/2016-TCU-Plenário, que, em incidente de uniformização de jurisprudência, orientou-se pela aplicação do Código Civil. Por este acórdão, em linhas gerais, a prescrição subordina-se ao prazo geral de dez anos (CC, art. 205) , contado a partir da data da ocorrência do fato e interrompido pelo ato que ordenar a citação, a audiência ou a oitiva da parte.
3.13.	Entre outras razões que justificaram a adoção desse critério destaca-se a de que o citado dispositivo constitui uma cláusula geral a ser empregada sempre que a pretensão for prescritível, mas a lei não estabelecer um prazo específico, como na hipótese.
3.14.	Quanto ao termo inicial para contagem do prazo prescricional, adota-se a teoria da actio nata, segundo a qual a fluência da prescrição só se inicia a partir do momento em que o titular do direito violado (no caso, a União) já possa agir (actioni non natae non praescribitur) . Logo, se pende condição suspensiva ou se o prazo dado ao devedor ainda não fluiu, haverá dano desde o momento em que a conduta lesiva se concretizar (data do débito) , mas não estará ainda correndo o prazo de prescrição, por não se caracterizar ainda a desídia do titular o direito em buscar reaver o dano.
3.15.	Dito isso, a pretensão ao ressarcimento de prejuízos ou à restituição de eventual saldo credor, apurados a partir da prestação de contas, não pode surgir antes mesmo do prazo conferido ao obrigado para prestar as contas. Enquanto não exaurido o prazo para aplicação dos recursos e a correspondente prestação de contas, não flui prazo prescricional, conforme art. 199, II, do Código Civil. 
3.16.	Não é outra a jurisprudência do TCU, que embora construída sob a ótica da pretensão punitiva (até porque vigia o entendimento sobre a imprescritibilidade do débito) , já assentava que, no caso de convênios ou instrumentos congêneres, a prescrição se inicia com o exaurimento do prazo previsto para a prestação de contas. Vejam-se os seguintes enunciados retirados da jurisprudência selecionada, exemplificativamente:
Nos casos de não comprovação da regular aplicação de recursos repassados mediante termos de parceria ou instrumentos similares, a data limite para entrega da prestação de contas final ou a data da efetiva entrega antecipada assinala o marco inicial da contagem do prazo de prescrição da pretensão punitiva do TCU. (Acórdão 6594/2020-TCU-Segunda Câmara, min.-subst. Marcos Bemquerer) 
Nos casos de não comprovação da regular aplicação de recursos repassados mediante convênios ou instrumentos similares, a data limite para entrega da prestação de contas final assinala o marco inicial da contagem do prazo de prescrição da pretensão punitiva do TCU. (Acórdão 1470/2020-TCU-Segunda Câmara, min. Ana Arraes, e Acórdão 2278/2019-TCU-Primeira Câmara, min.-subst. Augusto Sherman) 
3.17.	Também a Instrução Normativa 71/2012 do TCU, que disciplina os processos de tomada de contas especial, distingue claramente parâmetros que podem ser utilizados como referências para o termo inicial dos encargos moratórios (art. 9º) , distintos daqueles que tratam de prazos para instauração da TCE, fixados a partir de hipóteses típicas de início de prazo prescricional (art. 4º, I e III) , já que baseadas na ideia de exigibilidade da obrigação.
3.18.	Prestadas as contas, no prazo ou de forma antecipada, também se inicia a contagem da prescrição, pois nada mais obsta a atuação diligente do órgão repassador, com o fim de verificar a correta destinação dos recursos transferidos.
3.19.	Assentadas essas balizas e aplicadas ao caso em exame, verifica-se que a prescrição decenal não se verificou, pois o termo inicial se deu em 2/3/2005, termo final para apresentação da prestação de contas, nos termos da Cláusula Nona, parágrafo segundo, do Termo de Convênio (peça 2, p. 35) ) . O ato que autorizou a citação da Sra. Tania Marli Ribeiro Yoshida foi expedido pelo Secretário da 4ª Secex em 4/10/2011 (peça 6, p. 20) , motivo pelo qual não transcorreu o prazo decenal que caracterizaria a prescrição nos critérios do Acórdão 1441/2016-TCU-Plenário.
Análise da prescrição pelo regime da Lei 9.873/1999 
3.20.	Adotando-se as premissas fixadas na Lei 9.873/1999 ao caso em exame, e considerando-se o prazo geral de cinco anos, observa-se que não ocorreu a prescrição quinquenal, mas observou-se a prescrição intercorrente trienal. Para tanto, é preciso considerar os seguintes parâmetros:
a) Termo inicial: 
3.21.	A Lei 9.873/1999, art. 1º, traz previsão expressa a respeito do início do prazo, tanto em relação à data da prática de ato específico quanto a infração de caráter permanente ou continuado. Tratando os autos de diversos atos supostamente irregulares (utilização de carta-convite sem cotação prévia de preço, fracionamento de licitação e pagamento com sobrepreço) , e consideradas as premissas deduzidas nos itens 3.14 a 3.19, relativas à possibilidade de atuação do órgão repassador, a prescrição começa a correr do termo final para apresentação da prestação de contas, 2/3/2005, conforme Cláusula Nona, parágrafo segundo, do Termo de Convênio (peça 2, p. 35) .
b) Prazo:
3.22.	A Lei 9.873/1999 apresenta um prazo geral, de cinco anos (art. 1º) , e um prazo especial, previsto no art. 1º, § 2º, a saber: "quando o fato objeto da ação punitiva da Administração também constituir crime, a prescrição reger-se-á pelo prazo previsto na lei penal".
c) Interrupções por atos inequívocos de apuração dos fatos:
3.23.	No regime da Lei 9.873/1999, a prescrição se interrompe "por citação pela notificação ou citação do indiciado ou acusado, inclusive por meio de edital" (art. 2º, I) ou "por qualquer ato inequívoco, que importe apuração do fato" (art. 2º, II) . Os exemplos típicos, no caso sob análise, podem ser representados pela Ação de Fiscalização 4747 da CGU (peça 1, p. 6-72) , bem como pela instauração da tomada de contas especial por esta Corte (peça 6, p. 1-19) . Com esse fundamento, e considerando como prazo a quo o dia 2/3/2005, a prescrição restou interrompida nas seguintes datas:
	a) em 25/6/2007, com a Ação de Fiscalização conjunta do Denasus/MS e da Controladoria-Geral da União, relativa ao Convênio FNS 2635/2003-SIAFI 497562 celebrado entre o Ministério da Saúde e a Prefeitura de Conceição do Jacuípe/BA (peça 1, p. 6-72) ; 
	b) em 21/11/2007, por meio do Acórdão 2451/2007-TCU-Plenário, que determinou o encaminhamento do resultado das auditorias ao TCU, para serem autuados como representação e autorizou sua conversão em tomada de contas especial, nos casos em que houvesse indícios de superfaturamento, desvio de finalidade ou de recursos ou qualquer outra irregularidade que resultasse prejuízo ao erário federal (subitens 9.4.1. e 9.4.2.1 do referido Acórdão) (peça 6, p. 1 e peça 33, p. 2) 
	b) em 29/9/2011, com a Instrução Técnica da 4ª Secex que instaurou a tomada de contas especial no âmbito do TCU, e propôs a audiência e a citação da Sra. Tânia Marli Ribeiro Yoshida (peça 5, p. 1-19) ;
c) em 4/10/2011, com o pronunciamento do Secretário da 4ª Secex, que determinou a realização da citação e das audiências propostas (peça 4, p. 20) ;
d) em 6/10/2011, com o Ofício 904/2011-TCU/SECEX-4, que realizou a citação da Sra. Tânia Marli Ribeiro Yoshida, pelo superfaturamento na aquisição do veículo objeto da Licitação 4/2004, adquirida com recursos oriundos do Convênio 2635/2003 (peças 13 e 22) ;
	e) em 1/12/2011, com o recebimento das alegações de defesa da Sra. Tânia Marli Ribeiro Yoshida (peça 30) ;
	f) em 20/12/2011, com a instrução técnica da Diretoria da 4ª Secex que analisou e rejeitou as alegações de defesa da responsável (peça 33) , com anuência do titular da Secretaria (peça 34) ;
	j) em 30/1/2012, com o parecer favorável do MPTCU ao pronunciamento da Unidade Técnica (peça 35) , e com a prolação, em 16/7/2013, do Acórdão 2062/2013-TCU-Segunda Câmara (peça 41) , que julgou irregulares as contas da Sra. Tânia Marli Ribeiro, condenando-a em débito e multa.
Conclusão sobre a prescrição
3.24.	Independentemente da existência de outras causas interruptivas não elencadas acima (v.g., os recursos interpostos e aclaratórios opostos posteriormente) , cujo levantamento não se fez necessário, observa-se, pelos eventos indicados, que se observou a prescrição intercorrente em 21/11/2010, visto que passados três anos da prolação do Acórdão 2451/2007-TCU-Plenário, o Tribunal somente atuou em 29/9/2011, por meio da instauração da TCE (peça 5, p. 1-19)  tomando-se por referência a Lei 9.873/1999, art. 1º, § 1º, tida pelo STF como norma regente da prescrição intercorrente da pretensão punitiva pelo TCU. 
3.25.	Partindo-se da premissa de que a pretensão reparatória deve seguir idênticas balizas (Lei 9.873/1999) enquanto não houver norma específica a respeito, a demonstração de que se operou a prescrição punitiva impõe, como consequência, a conclusão de que se encontra igualmente prescrita a pretensão ressarcimento de prejuízo a ser apurado.
3.26.	Não obstante, e considerando a oposição de embargos de declaração perante o STF nos autos do RE 636886/AL em 14/8/2020, propõe-se o sobrestamento do presente processo, até decisão final do Pretório Excelso sobre os limites e o alcance da decisão prolatada no referido Tema 899 de repercussão geral. 
3.27.	Caso não acatada a proposta de sobrestamento, procede-se à análise dos demais itens do mérito recursal.
4.	Da sentença penal absolutória proferida na esfera judicial (peça 271, p. 15-18 e peça 295, p. 7-11) 
4.1.	A recorrente argumenta que a sentença absolutória proferida na ação penal nº 0300843-88.2014.805.0064 possui incidência sobre a presente tomada de contas especial, visto que a ré foi absolvida com base em dispositivos do Código de Processo Penal que negam a ocorrência do fato ou a autoria do suposto crime, determinando o arquivamento dos autos.
4.2.	Assevera que o juízo criminal isentou de responsabilidade a recorrente acerca da apresentação da referida prestação de contas do Convênio n° 2635/2003, isto porque julgou rejeitou a ação penal, com base no artigo 386 do CPP, o que, por força do artigo 395 do Código Civil vincula as decisões cíveis e administrativas, merecendo, por tal razão, o eg. Tribunal de Contas da União rever ou reconsiderar o acórdão recorrido para exonerar a recorrente da reponsabilidade pela prestação de contas do aludido convênio.
4.3.	Afasta a incidência de falta residual, pois o juízo criminal rejeitou a ação penal, sendo, portanto, aplicável a contrário sensu a Súmula n.º 18 do STF ao caso concreto: "Pela falta residual, não compreendida na absolvição pelo Juízo Criminal, é admissível a punição administrativa do servidor público".
Análise:
4.4.	O processo judicial indicado não foi encontrado nas pesquisas no foro Federal da 5ª Região nem no foro estadual da justiça de Alagoas. Na Justiça Federal, a informação de retorno é de que o processo é inexistente ou tramita em segredo de Justiça. Sem acesso aos termos do voto condutor do acórdão e não tendo a recorrente juntado quaisquer elementos nesse sentido, não há como avaliar a influência do feito nestas contas. 
4.5.	Não obstante, os argumentos da recorrente não labutam a seu favor, visto que o inciso IV, do art. 386 do CPP, destacado pela requerente à peça 271, p. 16, versa sobre a absolvição do réu por falta de provas. Consoante a própria defendente reconheceu, a sentença absolutória somente tem repercussão na esfera administrativa quando declara a inexistência do fato ou que o responsável não concorreu para a infração penal. 
4.6.	Dito de outro modo, a absolvição da responsável na esfera penal por ausência de provas não repercute necessariamente na esfera administrativa, uma vez que a inexistência dos pressupostos para configuração do tipo penal não implica a não configuração do tipo administrativo. A conduta residual pode ser suficiente para a responsabilização do agente perante o TCU. Seguem nessa vertente os Acórdão 1715/2015-TCU-Plenário, Min. Benjamin Zymler, 2.850/2019- 1ª Câmara, Min. Vital do Rêgo, 869/2020-Plenário, Min. Bruno Dantas e 1.468/2016-2ª Câmara, Min. André de Carvalho.
4.7.	Diante desse pressuposto, a peça recursal ressente-se de elementos que permitam aferir o conteúdo da sentença penal, ou para afastar peremptoriamente a conduta da ré ou para declarar a inexistência do ilícito. Impõe-se, desse modo, a rejeição das razões recursais, no particular.
5.	Do erro de cálculo na quantificação do débito (peça 271, p. 19-21 e peça 295, p. 11-12) 
5.1.	A recorrente argumenta, em fato novo, que no ano de 2012 efetuou parcelamento e promoveu a devolução dos valores ao Fundo Nacional de Saúde, relativamente à unidade móvel de saúde adquirida, conforme Guia de Recolhimento da União (GRU) e Termo de Parcelamento do débito, que faz juntar aos autos (peça 273, p. 1-5, peças 298 e 302) .
5.2.	Assevera que recolheu duas parcelas no valor de R$ 24.331,83 em favor do FNS, e que conforme cálculos elaborados por contador por ela indicado, o valor efetivamente recolhido aos cofres da União implicaria em um débito residual de R$ 4.830,40. Afirma ainda que como a condenação foi dividida solidariamente entre 4 responsáveis, caberia à recorrente o débito de R$ 1.207,60, tão somente. 
5.3.	Desse modo, requer o arquivamento do processo com julgamento de mérito em razão do valor inferior a R$ 100.000,00, limite estabelecido pela IN TCU 71/2012 para instauração e encaminhamento da tomada de contas especial pelo TCU, com a consequente aprovação das contas da requerente. Cita julgados do TCU nesse sentido. 
Análise:
5.4.	Foram juntados aos autos extrato gerencial de convênio com parcelamento do débito junto ao FNS (peça 273 e peça 302, p. 1-2) ; 2 guias de recolhimento da União, no valor de R$ 24.331,83, de 30/9/2012 (peça 298) e de 31/10/2012 (peça 302, p. 3) , bem como respectivos cheques do Banco do Brasil (peça 302, p. 4-5) , além de comprovantes de recolhimento em 28/9/2012 e 30/10/2012 (peça 298 e peça 302, p. 3)  
5.5.	Feitos os cálculos com base no sistema Débito do TCU, juntados à peça 309, chega-se a um novo valor atualizado em 5/6/2020 (data de recebimento do presente recurso de revisão) , de R$ 8.142,31 e não de R$ 4.830,40, conforme alegado pela recorrente.
5.6.	Esclarece-se que os critérios para cálculo do débito no âmbito desta Corte de Contas levam em consideração o art. 28 c/c os arts. 24 e 23, III, b da Lei nº 8.443/1992, c/c os arts. 1º, 2º e 3º da Lei nº 6.822/1980, além das premissas assentadas na Decisão 1.122/2000 TCU-Plenário e no Acórdão 1603/2011-TCU-Plenário com alterações do Acórdão 1247/2012-TCU-Plenário.
5.7.	No caso vertente, foram adotados os seguintes marcos temporais para cálculo do valor do débito, considerando-se os recolhimentos efetuados: 
a) data base da ocorrência, com o valor original do débito de R$ 19.751,18: 28/9/2004 (peça 309, p. 3-5) 
b) data de recolhimento da primeira GRU, no valor de R$ 24.331,83: 28/9/2012 (peça 309, p. 3-5) ;
c) data de recolhimento da segunda GRU, no valor de R$ 24.331,83: 30/10/2012 (peça 309, p. 3-5) ;
d) data da prolação do Acórdão 2062/2013-TCU-Segunda Câmara, momento em que se inicia o efeito suspensivo, e em que o montante do débito atualizado é de R$ 7.073,02: 16/4/2013 (peça 309, p. 3) ; 
e) após a interposição de recursos e oposição de embargos, o processo transitou em julgado em 1/11/2017 (peça 284, p. 2) , encerrando-se o efeito suspensivo e voltando o débito a ser atualizado pelo valor de R$ 7.073,02 (peça 309, p. 1) ; 
f) o presente recurso de revisão foi recebido em 6/5/2020 com excepcional efeito suspensivo, termo ad quem para atualização do débito, no valor final de R$ 8.142,31 (peça 309, p. 1) 
5.8.	Quanto à alegada divisão do débito entre os responsáveis condenados solidariamente, esclarece-se desde já que a solidariedade passiva no processo de contas é um benefício a favor do credor, não podendo ser invocada em benefício do devedor. Desse modo, o TCU pode exigir de um ou de todos os devedores a integralidade da dívida. Ou seja, na responsabilidade solidária, cada responsável é devedor da totalidade da dívida. Nesse sentido, os Acórdão 35/2012-TCU-Plenário, Min. Ana Arraes; 10.468/2016-2ª Câmara, Min. Raimundo Carreiro; 2.199/2015-Plenário, Min. José Jorge; 3.752/2018-2ª Câmara, Min. Ana Arraes; 842/2017-Plenário, Min. Benjamin Zymler.   
5.9.	Com efeito, o valor remanescente atualizado do débito encontra-se muito abaixo do limite estabelecido pela IN TCU 71/2012, art. 6º, inciso I, com as modificações introduzidas pela IN TCU 76/2016, que dispensa a instauração de tomada de contas especial quando o valor do débito for inferior a R$ 100.000,00. 
5.10.	Entretanto, a jurisprudência do TCU tem se inclinado no sentido de que a baixa materialidade do débito não pode por si só, constituir motivo para o arquivamento da tomada de contas especial se já foram praticados os atos necessários ao julgamento e atendidos os pressupostos de constituição e desenvolvimento regular do processo. É o que se extrai das seguintes ementas da jurisprudência sistematizada do TCU:
"Após a citação do responsável, a tomada de contas especial não deve ser arquivada na hipótese de o valor apurado do débito ser inferior ao limite estabelecido para a instauração do processo". (Acórdão 9854/2019-TCU-Segunda Câmara, Min. Marcos Bemquerer) 
"Concluindo o TCU pela existência de débito com valor diferente do originalmente apurado, em montante inferior ao limite mínimo estabelecido pelo Tribunal para instauração de tomada de contas especial, e caso ainda não tenha havido citação válida, o processo deve ser arquivado no âmbito do TCU, sem o cancelamento do débito, e a documentação pertinente restituída ao tomador de contas para adoção dos ajustes que se façam necessários (art. 15 da IN-TCU 71/2012) " (Acórdão 3509/2017-TCU-Primeira Câmara, Min. Vital do Rêgo) .
"A baixa materialidade do débito, por si só, pode não constituir motivo para o arquivamento de tomada de contas especial com fundamento no princípio da economia processual, se já foram praticados todos os atos necessários ao julgamento e atendidos os pressupostos para a constituição e desenvolvimento regular do processo" (Acórdão 3984/2015-TCU-Primeira Câmara, Min. Bruno Dantas) 
"Efetuada a citação do responsável, é nulo o acórdão que determina o arquivamento do processo por economia processual, ainda que proferido anteriormente à entrada em vigor da IN TCU 71/2012, pois o art. 199, § 2º, do Regimento Interno do TCU não autoriza o arquivamento sob esse motivo depois de promovida a citação" (Acórdão 11242/2015-TCU-Segunda Câmara, Min. Raimundo Carreiro) 
5.11.	Sendo a baixa materialidade, por si só, insuficiente a impor o arquivamento dos autos, sem julgamento do mérito, fica ao alvedrio do Tribunal a avaliação da conveniência e oportunidade de arquivar o feito, sopesados outros elementos atenuadores ou agravantes, ou o próprio princípio da economicidade processual. 
5.12.	Desse modo, acolhe-se parcialmente as razões recursais para reduzir o montante do débito imposto à recorrente para o valor de R$ 8.142,31, e estender a redução aos demais devedores solidários
6.	Da inexistência de dolo ou erro grosseiro (peça 271, p. 23-24 e peça 295, p. 11-12) 
6.1.	A recorrente defende que a responsabilização perante o TCU, decorrente de erro grosseiro, deve ser aquela percebida por pessoa com diligência abaixo do normal ou que pode ser evitado por pessoa com nível de atenção aquém do ordinário, decorrente de grave inobservância do dever de cuidado, conforme assentado por esta Corte no Acórdão 4447/2020-TCU-Segunda Câmara.
6.2.	 Afirma que no presente caso, a defendente praticou todos os atos que uma pessoa média poderia praticar, não havendo que se falar em dolo ou erro grosseiro.
Análise:
6.3.	Quanto à alegada não ocorrência de dolo ou erro grosseiro, a fim de aquilatar sobre a eventual pretensão punitiva do TCU, ressalte-se que as disposições da Lei de Introdução às Normas do Direito Brasileiro, especialmente em seu art. 28, são dirigidas, prima facie, aos agentes públicos:
Art. 28. O agente público responderá pessoalmente por suas decisões ou opiniões técnicas em caso de dolo ou erro grosseiro.
6.4.	Como se vê, a LINDB é cristalina e estatui que o agente público responderá (e não poderá responder) pessoalmente por erro grosseiro. Todavia, não o conceituou. 
6.5.	O Decreto 9.830, de 10 de junho de 2019, por meio do §1º do art. 12, é que trouxe o conceito de erro grosseiro. Eis o teor do dispositivo que regulamentou o disposto nos arts. 20 ao 30 da LINDB:
Responsabilização na hipótese de dolo ou erro grosseiro
Art. 12. O agente público somente poderá ser responsabilizado por suas decisões ou opiniões técnicas se agir ou se omitir com dolo, direto ou eventual, ou cometer erro grosseiro, no desempenho de suas funções.
§ 1º Considera-se erro grosseiro aquele manifesto, evidente e inescusável praticado com culpa grave, caracterizado por ação ou omissão com elevado grau de negligência, imprudência ou imperícia.
§ 2º Não será configurado dolo ou erro grosseiro do agente público se não restar comprovada, nos autos do processo de responsabilização, situação ou circunstância fática capaz de caracterizar o dolo ou o erro grosseiro.
§ 3º O mero nexo de causalidade entre a conduta e o resultado danoso não implica responsabilização, exceto se comprovado o dolo ou o erro grosseiro do agente público.
§ 4º A complexidade da matéria e das atribuições exercidas pelo agente público serão consideradas em eventual responsabilização do agente público.
§ 5º O montante do dano ao erário, ainda que expressivo, não poderá, por si só, ser elemento para caracterizar o erro grosseiro ou o dolo.
§ 6º A responsabilização pela opinião técnica não se estende de forma automática ao decisor que a adotou como fundamento de decidir e somente se configurará se estiverem presentes elementos suficientes para o decisor aferir o dolo ou o erro grosseiro da opinião técnica ou se houver conluio entre os agentes.
§ 7º No exercício do poder hierárquico, só responderá por culpa in vigilando aquele cuja omissão caracterizar erro grosseiro ou dolo.
§ 8º O disposto neste artigo não exime o agente público de atuar de forma diligente e eficiente no cumprimento dos seus deveres constitucionais e legais.
6.6.	A esse respeito, transcreve-se ainda excerto do recente voto, proferido pelo Exmo. Ministro Benjamin Zymler, condutor do Acórdão 4771/2019-TCU-Primeira Câmara, verbis:
67. Diante da gravidade da conduta e da culpabilidade dos responsáveis, conforme análise a seguir, julgo necessário, ainda, aplicar-lhes individualmente a multa do art. 57 da Lei nº 8.443/1992.
68. Inicialmente, cabe destacar que as novas disposições da Lei de Introdução às Normas do Direito Brasileiro (LINDB) introduzidas pela Lei 13.655/2018 trouxeram novas balizas à atividade de aplicação de sanções administrativas e de correção de atos irregulares, inclusive na esfera controladora.
69. Segundo os arts. 22 e 28 da LINB, recém introduzidos pela referida norma:
"Art. 22. Na interpretação de normas sobre gestão pública, serão considerados os obstáculos e as dificuldades reais do gestor e as exigências das políticas públicas a seu cargo, sem prejuízo dos direitos dos administrados.
§ 1º Em decisão sobre regularidade de conduta ou validade de ato, contrato, ajuste, processo ou norma administrativa, serão consideradas as circunstâncias práticas que houverem imposto, limitado ou condicionado a ação do agente.
§ 2º Na aplicação de sanções, serão consideradas a natureza e a gravidade da infração cometida, os danos que dela provierem para a administração pública, as circunstâncias agravantes ou atenuantes e os antecedentes do agente.
 (...) 
§ 3º As sanções aplicadas ao agente serão levadas em conta na dosimetria das demais sanções de mesma natureza e relativas ao mesmo fato.
 (...) 
Art. 28. O agente público responderá pessoalmente por suas decisões ou opiniões técnicas em caso de dolo ou erro grosseiro." (grifos acrescidos) .
70. Conforme expus no voto condutor do Acórdão 2391/2018-TCU-Plenário, o erro grosseiro, para fins de responsabilização no âmbito desta Corte de Contas, é o que decorre de uma grave inobservância de um dever de cuidado, isto é, que foi praticado com culpa grave.
71.  A propósito do tema, esse entendimento foi adotado no Decreto 9.830, de 10 de junho de 2019, que regulamentou os novos artigos da LINDB, cujo art. 12, § 1º dispôs o seguinte: "considera-se erro grosseiro aquele manifesto, evidente e inescusável praticado com culpa grave, caracterizado por ação ou omissão com elevado grau de negligência, imprudência ou imperícia".
72. Sem avançar em eventual discussão a respeito da aplicabilidade da norma infralegal à esfera controladora, o fato é que parece haver uma convergência na doutrina e na aplicação prática da nova lei, no sentido de que o parâmetro de responsabilização na esfera sancionadora é a culpa grave.
6.7.	Como se vê, o Tribunal tem entendido que erro grosseiro é aquele praticado com culpa grave. 
6.8.	No caso concreto, conforme se analisará nos itens subsequentes, o que se observou foi que a recorrente foi condenada com base em descumprimento de mandamentos da Lei de Licitações, que ordenavam a realização de cotação prévia de preços e a adoção da modalidade tomada de preços e não convite, e pelo superfaturamento na aquisição de veículo objeto da Licitação 4/2004, conforme Ofício de citação à peça 13. Entretanto, existem fortes atenuantes não considerados nas análises precedentes.
6.9.	Verifica-se que o plano de trabalho aprovado pelo Ministério da Saúde (peça 3, p. 1) realmente estabelecia na relação de itens a serem licitados, dois itens distintos, a saber o Veículo, com valor unitário estimado de R$ 70.750,00 e os equipamentos para unidade móvel de saúde, no valor estimado de R$ 66.750,00, valores esses que restaram revistos para baixo (R$ 110.000,00) por força mesmo da análise técnica do Ministério, que não obstante ter aprovado o valor de R$ 137.500,00, alertou que esse valor poderia ser alterado devido a restrições orçamentárias (peça 3, p. 3) .
6.10.	Desse modo, o plano de trabalho aprovado e segregado em dois itens distintos pode ter induzido a Prefeitura de Conceição do Jacuípe/BA a fracionar o certame licitatório, promovendo os convites ao invés da tomada de preços, não obstante tal fato não isente os agentes públicos do dever de prévia cotação de preços no mercado, a fim de evitar sobrepreço. 
6.11.	Não obstante, no cálculo do superfaturamento constam ainda os valores referenciais de mercado, tomados com base na tabela FIPE, conforme primeira instrução técnica da 4ª Secex (peça 4, p. 13) , e que fez constar os seguintes valores de referência e de pagamento:
	VALORES REFERENCIAIS (R$) 
	VALORES EXECUTADOS (R$) 
	DÉBITOS (R$) 

	Valor mercado veículo
	46.273,70
	Valor pago pelo veículo
	68.000,00
	21.726,30

	Valor mercado transformação
	37.235,96
	56.377,16
	Valor pago transformação e equipamentos
	42.000,00
	0,00

	Valor mercado equipamentos
	19.141,20
				
	Total do débito
	21.726,30

6.12.	O débito foi ajustado para corresponder à parcela transferida pela União, para R$ 19.751,18. Entretanto, verifica-se que o valor de mercado da transformação e dos equipamentos superou em R$ 14.377,16 o valor efetivamente pago por esses itens, o que tornaria o débito original ainda menor (R$ 7.349,14) . Não obstante, como a licitação foi fracionada, é práxis neste Tribunal que o débito seja calculado em relação a cada item licitado. 
6.13.	O que se depreende dessa constatação é que o valor a menor de transformação do veículo e de compra de equipamentos, compensou em grande medida o superfaturamento observado na aquisição do veículo não adaptado.  
6.14.	De todo o exposto, evidencia-se, ao menos objetivamente, não se identificar dolo ou intenção da recorrente em fraudar o erário, com a mudança de modalidade de licitação, tampouco ausência de dever de cuidado ou culpa grave, descaracterizando o "erro grosseiro", conceituado pela LINDB. 	
6.15.	Desse modo, conclui-se não ter havido erro grosseiro ou culpa grave por parte da recorrente, motivo pelo qual deve ser afastada a imputação de penalidade imposta à responsável. 
CONCLUSÃO
7.1.	Das análises anteriores, conclui-se que:
a) presentes os requisitos para concessão de medida cautelar, conforme o art. 276 do RI/TCU, propõe-se a atribuição de efeito suspensivo ao recurso.
b) observou-se a prescrição intercorrente com base no art. 1º, § 1º, da Lei 9.873/1999, a qual deve incidir sobre a pretensão de ressarcimento e da eventual pretensão punitiva; não obstante, como o RE 636.886/AL no âmbito do Supremo Tribunal Federal ainda está sujeito à oposição e análise de embargos de declaração, não é recomendável reconhecer a prescrição desde logo, ante a possibilidade de esclarecimento da decisão em sentido diverso do ora defendido (notadamente quanto aos atos dolosos) ou mesmo a modulação de seus efeitos, para preservar as ações de controle instauradas com base no entendimento jurisprudencial até então vigente, motivo pelo qual se propõe o sobrestamento do feito, até o trânsito em julgado do referido feito no STF;
c) não existem elementos nos autos que permitam alteração no juízo proferido pelo TCU com base em sentença penal absolutória proferida na esfera judicial;
d) houve erro de cálculo na apuração do débito solidário, que deve remontar ao valor atualizado de R$ 8.142,31. Entretanto, a jurisprudência do TCU não admite o arquivamento do feito exclusivamente em razão da baixa materialidade do débito, após realizados os atos de citação do responsável, e atendidos os demais pressupostos de constituição e desenvolvimento regular do processo; nesse caso, é soberano o Tribunal para deliberar sobre a conveniência e oportunidade do encerramento do feito, sem julgamento de mérito.
e) a pretensão punitiva da recorrente não se justifica em face da inocorrência de erro grosseiro ou culpa grave.
PROPOSTA DE ENCAMINHAMENTO
Ante o exposto, submete-se à consideração superior a presente análise do recurso de revisão interposto contra os Acórdão 8713/2017-TCU-Segunda Câmara e 2.062/2013-TCU-2ª Câmara, propondo-se, com fundamento no art. 35 da Lei 8.443/1992:
a) deferir a medida cautelar, conforme o art. 276 do RI/TCU, atribuindo efeito suspensivo ao recurso;
b) sobrestar os presentes autos, até o julgamento definitivo do 636.886/AL no âmbito do Supremo Tribunal Federal, em que se discute o alcance e abrangência da tese firmada no Tema 899 de repercussão geral, relativa à incidência da prescrição quinquenal da pretensão ressarcitória e da pretensão punitiva nos processos de contas neste TCU, ou, alternativamente,
c) conhecer do recurso e, no mérito, dar-lhe provimento parcial, para reduzir o débito imputado à recorrente e aos demais devedores solidários por meio do item 9.2 do Acórdão 2062/2013-TCU-Segunda Câmara para o valor original de R$ 8.142,31, tornando sem efeito a multa a ela imputada por meio do item 9.3 do referido decisum. 
d) dar ciência desta deliberação ao responsável, à Procuradoria da República no Estado de Alagoas e demais órgãos e interessados cientificados do Acórdão recorrido.
2.	O Ministério Público de Contas divergiu da unidade técnica nos seguintes termos:
Trata-se de tomada de contas especial constituída para apurar a ocorrência de dano na execução do Convênio 2635/2003, celebrado entre o Fundo Nacional de Saúde - FNS e o Município de Conceição do Jacuípe/BA. No valor de R$ 110.000,00 (R$ 100.000,00 a cargo do FNS e R$ 10.000,00 a cargo do município, a título de contrapartida) , o convênio teve por objeto a aquisição de uma unidade móvel de saúde (ambulância) . Esta TCE decorre das investigações levadas a efeito na "Operação Sanguessuga", deflagrada pela Polícia Federal para investigar esquema de fraude e corrupção na execução de convênios celebrados pelo FNS.
Por meio do Acórdão 2062/2013-TCU-Segunda Câmara, o Tribunal decidiu, em essência, julgar irregulares as contas da Sra. Tânia Marli Ribeiro Yoshida, prefeita municipal à época dos fatos, condená-la em débito, em solidariedade com a empresa Klass Comércio e Representações Ltda. e seus administradores, Sra. Cléia Maria Trevisan Vedoin e Sr. Darci José Vedoin, pela quantia de R$ 19.751,18 (28/9/2004) , e aplicar a todos multas individualizadas no valor de R$ 5.000,00.
Seguiram-se ao Acórdão 2062/2013-TCU-Segunda Câmara, sem, contudo, alterar seus termos originais, os seguintes acórdãos da 2ª Câmara, prolatados em sede de recursos movidos pela Sra. Tânia Marli Ribeiro Yoshida: 70/2015 (julgamento de recurso de reconsideração interposto em face do Acórdão 2.062/2013) , 2.784/2016 (julgamento de embargos de declaração opostos em face do Acórdão 70/2015) e 8.713/2017 (julgamento de embargos de declaração opostos em face do Acórdão 2.784/2016) .
Cuida-se, nesta oportunidade, de recurso de revisão interposto pela Sra. Tânia Marli Ribeiro Yoshida em face do referido Acórdão 2062/2013-TCU-Segunda Câmara, com requerimento de concessão de medida cautelar incidental tendente a dar efeito suspensivo ao recurso.
Em manifestações uniformes, a Serur propõe ao Tribunal (páginas 17-18 da peça 310, com anuência dos dirigentes daquela unidade técnica às peças 311 e 312) :
a) deferir a medida cautelar, conforme o art. 276 do RI/TCU, atribuindo efeito suspensivo ao recurso;
b) sobrestar os presentes autos, até o julgamento definitivo do 636.886/AL no âmbito do Supremo Tribunal Federal, em que se discute o alcance e abrangência da tese firmada no Tema 899 de repercussão geral, relativa à incidência da prescrição quinquenal da pretensão ressarcitória e da pretensão punitiva nos processos de contas neste TCU, ou, alternativamente,
c) conhecer do recurso e, no mérito, dar-lhe provimento parcial, para reduzir o débito imputado à recorrente e aos demais devedores solidários por meio do item 9.2 do Acórdão 2062/2013-TCU-Segunda Câmara para o valor original de R$ 8.142,31, tornando sem efeito a multa a ela imputada por meio do item 9.3 do referido decisum. 
d) dar ciência desta deliberação ao responsável, à Procuradoria da República no Estado de Alagoas e demais órgãos e interessados cientificados do Acórdão recorrido.
- II -
O recurso de revisão interposto pela Sra. Tânia Marli Ribeiro Yoshida sustenta-se nas seguintes razões: operaram-se, no caso presente, tanto a prescrição da pretensão de ressarcimento ao erário quanto a pretensão de punição; sobre o mesmo caso tratado nesta TCE, há sentença penal absolutória proferida pela Justiça Federal em favor da recorrente; houve erro no cálculo do débito atribuído à recorrente; e a recorrente não incorreu em erro grosseiro ou culpa grave que justificasse sua condenação.
No meu entender, excetuada a questão prescricional, sobre a qual discorrerei no tópico seguinte, as razões alegadas pela recorrente não se revelam potencialmente aptas a desconstituir ou a alterar o Acórdão 2062/2013-TCU-Segunda Câmara.
Quanto à alegada existência de sentença penal absolutória proferida em seu favor, a recorrente não trouxe aos autos elementos dessa decisão judicial que pudessem afastar sua responsabilidade nesta tomada de contas especial.
De acordo com o disposto no artigo 935 do Código Civil, a responsabilidade civil é independente da criminal, e esta é determinante daquela somente se a decisão judicial criminal for inequívoca sobre a existência do fato ou sobre sua autoria. 
Em relação ao alegado erro de cálculo na quantificação do débito que lhe foi atribuído, a recorrente apresenta comprovantes de recolhimento de duas parcelas em favor do FNS: uma efetuada em 28/9/2012 e a outra em 30/10/2012, ambas no valor de R$ 24.331,83.
Com base nesses elementos, a Serur, valendo-se do sistema Débito/TCU, avalia que, em 5/6/2020, o débito remanescente nesta TCE é de R$ 8.142,31. Daí, formula proposta de encaminhamento alternativa tendente a alterar, para esse valor, a condenação em débito de que trata o Acórdão 2062/2013-TCU-Segunda Câmara.
Com a devida vênia, entendo que essa proposta alternativa da Serur não merece prosperar, pois não houve erro de cálculo nas presentes contas.
Em primeiro lugar, é de se observar que, quando o Tribunal proferiu o Acórdão 2062/2013-TCU-Segunda Câmara, não constavam dos autos os referidos comprovantes de recolhimento em favor do FNS. E esses comprovantes também não constavam dos autos quando da prolação do Acórdão 70/2015-TCU-Segunda Câmara, por meio do qual o Tribunal julgou recurso de reconsideração interposto pela Sra. Tânia Marli Ribeiro Yoshida.
Em segundo lugar, cumpre ressaltar que os referidos recolhimentos ao FNS não foram efetuados em nome da recorrente nem com seus recursos próprios, mas, sim, em nome da Prefeitura Municipal Conceição do Jacuípe/BA (CNPJ 14.222.574/000119) e com recursos municipais (peça 273) . Ora, o Município de Conceição do Jacuípe/BA não foi condenado em débito nesta tomada de contas especial. Não se justifica, pois, que os cofres municipais arquem com o prejuízo causado ao FNS, como se apurou nesta TCE, pela Sra. Tânia Marli Ribeiro Yoshida, pela empresa Klass Comércio e Representações Ltda. e pelos seus administradores, Sra. Cléia Maria Trevisan Vedoin e Sr. Darci José Vedoin.
Sobre a alegação de que a recorrente não incorreu em erro grosseiro ou culpa grave que justificasse sua condenação, a recorrente está a invocar, em sua defesa, a inovação legislativa representada pela inclusão, mediante a Lei 13.655, de 25/4/2018, do artigo 28, caput, no Decreto-Lei 4.657/1942 (Lei de Introdução às Normas do Direito Brasileiro - LINDB) , em que se dispõe que "O agente público responderá pessoalmente por suas decisões ou opiniões técnicas em caso de dolo ou erro grosseiro.".
Essa inovação legislativa foi regulamentada mediante o artigo 12 do Decreto 9.830, de 10/6/2019. O § 1º desse artigo, ao fixar expressamente uma correlação entre o erro grosseiro e a culpa grave, acabou por estabelecer uma gradação de culpa. Daquele dispositivo, é possível depreender que há, basicamente, dois tipos de culpa: a culpa grave, associada à ação ou omissão com elevado grau de negligência, imprudência ou imperícia, e, lógica e simetricamente, a culpa não grave, associada à ação ou omissão sem elevado grau de negligência, imprudência ou imperícia. A culpa grave caracteriza o erro grosseiro (ou inescusável) , enquanto a culpa não grave caracteriza o erro escusável.
Trazidas essas considerações para o caso presente, tem-se que os elementos que constam dos autos são suficientes para caracterizar como grave a culpa da Sra. Tânia Marli Ribeiro Yoshida no cometimento das irregularidades danosas tratadas nesta tomada de contas especial. E isso equivale a dizer que aquela gestora municipal incorreu, sim, em erro grosseiro, ao gerir os recursos federais referentes ao Convênio 2635/2003. Nesse sentido, transcrevo trecho do voto condutor do Acórdão 2062/2013-TCU-Segunda Câmara, apresentado pela Ministra Ana Arraes (grifos meus) :
8.	A responsável questionou o parâmetro de preços adotados para apuração do superfaturamento, mas não trouxe elementos concretos que pudessem desacreditar os critérios fixados por este Tribunal, o que ratifica os cálculos efetivados. Ademais, mostra-se inquestionável o nexo de causalidade entre o débito e a conduta da responsável, ao aprovar um processo de compra, relativo a um bem de alto valor para um município pequeno, sem que estivessem presentes parâmetros de preços prévios (orçamentos) para balizar a compra. Ou seja, se tivesse realizado a pesquisa de preços de mercado determinada pela lei de licitações, teria tido condições de verificar o superfaturamento no preço ofertado pelo bem e poderia ter cancelado a compra, evitando dano ao erário. Ou, ainda, teria condições de demonstrar que os preços estavam de acordo com o mercado, conforme alegado e não comprovado pela responsável.
9.	Contribuiu para a ocorrência do dano, de igual forma, a adoção da modalidade licitatória inferior à devida (convite e não tomada de preços) , o que restringiu a competitividade do certame aos licitantes convidados, diminuindo o universo das propostas. Alegar que os servidores municipais não são preparados para executar o processo licitatório também não exime de culpa a responsável, que deveria ter sido ainda mais diligente ao examinar os processos de compra, já que tinha ciência da realidade municipal. 
- III -
Sobre as razões recursais que sustentam ter ocorrido, no caso presente, a prescrição das pretensões do TCU de buscar o ressarcimento ao erário e de punir os responsáveis pelo dano, a recorrente aponta decisão do Supremo Tribunal Federal proferida em 20/4/2020 no recurso extraordinário 636.886/AL, em sede do qual se firmou tese de repercussão geral no sentido de que "É prescritível a pretensão de ressarcimento ao erário fundada em decisão de Tribunal de Contas." (tema 899) .
O referido recurso extraordinário serviu ao exame da inconformidade da União com decisão da Justiça Federal que, reconhecendo, de ofício, prescrição intercorrente em processo de execução fiscal, encerrou ação de cobrança movida pela Advocacia-Geral da União com base em título executivo extrajudicial consistente em acórdão do TCU.
A aludida decisão da Justiça Federal foi proferida com fundamento no artigo 40, § 4º, da Lei 6.830, de 22/9/1980, a seguir transcrito, depois que a ação de execução ajuizada pela AGU com base em acórdão do TCU manteve-se suspensa, por mais de cinco anos, sem que a exequente adotasse medidas concretas com vistas à satisfação de seu crédito:
Art. 40 - O Juiz suspenderá o curso da execução, enquanto não for localizado o devedor ou encontrados bens sobre os quais possa recair a penhora, e, nesses casos, não correrá o prazo de prescrição.
 (...) 
§ 4º Se da decisão que ordenar o arquivamento tiver decorrido o prazo prescricional, o juiz, depois de ouvida a Fazenda Pública, poderá, de ofício, reconhecer a prescrição intercorrente e decretá-la de imediato. (incluído pela Lei 11.051/2004) 
No RE-636.886/AL, a União alegou que a prescrição intercorrente prevista no supratranscrito dispositivo da Lei 6.830/1980 não se aplica à execução de acórdãos do TCU por força do que dispõe o artigo 37, § 5º, da Constituição: "A lei estabelecerá os prazos de prescrição para ilícitos praticados por qualquer agente, servidor ou não, que causem prejuízos ao erário, ressalvadas as respectivas ações de ressarcimento.".
Poder-se-ia argumentar, com base no teor da tese de repercussão geral resultante do julgamento do RE-636.886/AL, que o STF teria se restringido a tratar apenas da constitucionalidade da específica prescrição intercorrente que deu ensejo à interposição daquele recurso extraordinário. Note-se, nesse sentido, que a referida tese faz referência expressa a uma prescrição de pretensão fundada em decisão de Tribunal de Contas. O termo "fundada" sugere que a prescrição ali considerada há de ser considerada em fase posterior à decisão do Tribunal de Contas, ou seja, na fase de execução daquele título executivo extrajudicial.
Em outros termos, poder-se-ia argumentar, com base nas características do caso envolvido naquele recurso extraordinário, aliadas à redação dada à tese de repercussão geral, que, na execução de decisão de Tribunal de Contas, em rito processual previsto na Lei 6.830/1980, há de ser considerada a prescrição intercorrente quinquenal prevista naquela lei.
Todavia, o que se evidencia, nos votos dos ministros do STF proferidos no julgamento do RE-636.886/AL, é que a discussão e os posicionamentos se estenderam para além da questão da constitucionalidade da prescrição intercorrente em execução fundada em decisão de Tribunal de Contas. Em seus votos, os ministros do STF trataram da prescrição da própria pretensão de ressarcimento ao erário dos Tribunais de Contas. Nesse sentido, transcrevo, a seguir, alguns trechos daqueles votos:
Voto do Ministro Relator Alexandre de Moraes:
Entendo que, as razões que levaram a maioria da CORTE a estabelecer excepcional hipótese de imprescritibilidade, no tema 897 ["São imprescritíveis as ações de ressarcimento ao erário fundadas na prática de ato doloso tipificado na Lei de Improbidade Administrativa"], não estão presentes em relação as decisões do Tribunal de Contas que resultem imputação de débito ou multa, e, que, nos termos do §3º, do artigo 71 da CF, tem eficácia de título executivo; sendo, portanto, prescritível a pretensão de ressarcimento ao erário fundada nessas decisões; uma vez que, (a) a Corte de Contas, em momento algum, analisa a existência ou não de ato doloso de improbidade administrativa; (b) não há decisão judicial caracterizando a existência de ato ilícito doloso, inexistindo contraditório e ampla defesa plenos, pois não é possível ao imputado defender-se no sentido da ausência de elemento subjetivo.
 (...) 
O reconhecimento da imprescritibilidade da pretensão de ressarcimento ao erário fundada em decisão de Tribunal de Contas significa grave ferimento ao Estado de Direito, que exige, tanto no campo penal, como também na responsabilidade civil, a existência de um prazo legal para o Poder Público exercer sua pretensão punitiva, não podendo, em regra, manter indefinidamente essa possibilidade, sob pena de desrespeito ao devido processo legal.
 (...) 
O reconhecimento de imprescritibilidade da pretensão de ressarcimento ao erário fundada em decisão de Tribunal de Contas conflita com a garantia do devido processo legal, que configura dupla proteção ao indivíduo, atuando tanto no âmbito material de proteção ao direito de liberdade e propriedade quanto no âmbito formal, ao assegurar-lhe paridade total de condições com o Estado-persecutor, dentro de regras procedimentais previamente estabelecidas e que consagrem a plenitude de defesa e impeçam o arbítrio do Estado.
 (...) 
Não seria razoável que, considerando-se as mesmas condutas geradoras tanto de responsabilidade civil como, eventualmente, de responsabilidade penal, houvesse imprescritibilidade implícita de uma única sanção pela prática de um ilícito civil e não houvesse na esfera penal, que é de maior gravidade.
Em face da segurança jurídica, portanto, nosso ordenamento jurídico afasta a imprescritibilidade das ações civis patrimoniais, quanto mais, na presente hipótese onde o título executivo foi formado perante a Corte de Contas, sem a realização do devido processo legal perante órgão do Poder Judiciário.
 (...) 
A questão principal, portanto, é o reconhecimento de que não há previsão constitucional expressa de imprescritibilidade da pretensão de ressarcimento ao erário fundada em decisão de Tribunal de Contas.
A simples leitura da expressão ressalvadas as respectivas ações de ressarcimento , prevista no § 5º do art. 37 da CF, em sua literalidade, por si só, não permite a afirmação de ter sido adotada a imprescritibilidade de qualquer ação de ressarcimento ao erário fundada em decisão de Tribunal de Contas.
A interpretação do texto constitucional não pode ser legitimada sem que se aprecie o conjunto das normas vigorantes, em uma necessária homogeneidade equilibrada de todo o ordenamento jurídico, sob pena de grave lesão a dispositivo constitucional não só quando é violentada a sua literalidade, mas também quando sua aplicação é apartada de seu espírito e de seu conteúdo.
 (...) 
Na sustentação oral da Doutora Izabel Vinchon Nogueira de Andrade, a União traz dados de fato referentes à tramitação dos processos no Tribunal de Contas da União, sugerindo que o acolhimento da tese da prescritibilidade afetará a cobrança de expressivas quantias devidas ao Erário.
Em primeiro lugar, cabe ao Tribunal de Contas, em particular, e a todos os agentes políticos, de modo geral, envidar esforços para que haja a redução do tempo dos processos na referida Corte. Penso não ser legítimo o sacrifício de direitos fundamentais dos indivíduos, como forma de compensar a ineficiência da máquina pública.
Em segundo lugar, conforme detalhei no início deste voto, o Direito oferece um caminho, para as objeções suscitadas pela Nobre Procuradora: exsurgindo elementos consistentes da atuação consciente e dolosa, no sentido de má gestão e de dilapidação do patrimônio público, abre-se a possibilidade de ajuizamento da ação civil pública por ato de improbidade administrativa, na qual (a) os acusados terão plenas oportunidades de defesa e (b) a condenação ao ressarcimento, comprovado o agir doloso, será imprescritível, na forma da jurisprudência desta CORTE.
Voto do Ministro Edson Fachin:
Inicialmente, observo que a matéria relativa ao alcance do art. 37, § 5º, da Constituição Federal já foi analisada por esta Corte nos Temas 666 e 897 da sistemática da repercussão geral. No primeiro o Tribunal assentou a seguinte tese: "É prescritível a ação de reparação de danos à Fazenda Pública decorrente de ilícito civil."
Já no julgamento do Tema 897, foi fixada a seguinte tese: "São imprescritíveis as ações de ressarcimento ao erário fundadas na prática de ato doloso tipificado na Lei de Improbidade Administrativa."
Naqueles julgamentos, consignei a imprescritibilidade das ações de ressarcimento ao erário com base nos fundamentos já explicitados.
Entretanto, na presente hipótese, há distinção relevante quanto à matéria objeto de discussão: é que discute-se, neste feito, a possibilidade de reconhecimento de prescrição de ação de ressarcimento com esteio em títulos provenientes de Tribunais de Contas, ausente, portanto, título judicial a embasar a ação.
Desta forma, tendo em conta esta substancial distinção entre as hipóteses já apreciadas e o caso ora em apreciação, acompanho o Relator.
Voto do Ministro Gilmar Mendes:
Para contextualizar a questão, esta Corte tem, historicamente, assentado a imprescritibilidade de ressarcimento ao erário decorrente de condenação dos Tribunais de Contas, firmando tal posicionamento no MS 26.210, Rel. Min. Ricardo Lewandowski, Pleno, DJe 10.10.2008
 (...) 
Todavia, mais recentemente, relembro que o STF, ainda que lateralmente, por ocasião do julgamento do RE 669.069/MG, paradigma do tema 666, da repercussão geral, de relatoria do Ministro Teori Zavascki, assentou a prescritibilidade da ação de reparação de danos à Fazenda Pública decorrente de ilícito civil.
 (...) 
A partir daí, demonstramos numerosas preocupações quanto ao reconhecimento da imprescritibilidade da ação de ressarcimento por danos decorrentes de ato de improbidade administrativa. Os Ministros Dias Toffoli e Marco Aurélio, por exemplo, destacaram que a imprescritibilidade poderia redundar na responsabilização de herdeiros.
Ao final, restringimo-nos aos ilícitos civis para assentar a prescritibilidade da ação de ressarcimento em tais casos, restando assim aprovada a tese do tema 666 e a ementa, respectivamente: "É prescritível a ação de reparação de danos à Fazenda Pública decorrente de ilícito civil".
 (...) 
No julgamento mais recente (RE 852.475) , objeto do tema 897 da sistemática da repercussão geral, esta Corte reassentou, em regra, a incidência de prazo prescricional.
 (...) 
A tese restou assim definida: "São imprescritíveis as ações de ressarcimento ao erário fundadas na prática de ato doloso tipificado na Lei de Improbidade Administrativa".
Da conjugação de tais precedentes firmados em repercussão geral, sobressai a conclusão de que, em regra, as ações de ressarcimento ao erário são prescritíveis, salvo as ações fundadas especificamente na prática de ato doloso tipificado na Lei 8.429/1992.
Isso inclui, por óbvio, todas as demandas que envolvam pretensão do Estado de ser ressarcido pela prática de qualquer ato ilícito, seja ele de natureza civil, administrativa ou penal, ressalvadas as exceções constitucionais (art. 5º, XLII, e XLIV, CF) e a prática de ato doloso de improbidade administrativa (excluindo-se os atos ímprobos culposos, que se submetem à regra prescricional) .
O que se percebe, portanto, é a necessidade de revisão da jurisprudência consolidada no âmbito desta Corte, no MS 26.210, Rel. Min. Ricardo Lewandowski, Pleno, DJe 10.10.2008, mais especificamente em relação ao ressarcimento ao erário decorrente de acórdão da Corte de Contas.
Voto do Ministro Luís Roberto Barroso:
1. Acompanho o Ministro Alexandre de Moraes, para assentar a prescritibilidade das pretensões de ressarcimento ao erário fundadas em decisão do Tribunal de Contas e, como consequência, negar provimento ao recurso extraordinário. Como explicitado pelo Ministro Relator, não há incompatibilidade entre esse entendimento e o decidido por esta Corte no RE 852.475, Redator p/o acórdão o Min. Edson Fachin, j. em 08.08.2018. Naquela ocasião, assentou-se a imprescritibilidade da pretensão de ressarcimento ao erário por ato doloso de improbidade, reconhecido como tal pelo Poder Judiciário. Por outro lado, no presente recurso, a imposição de ressarcimento decorre de decisão da Corte de Contas, que não tem natureza jurisdicional.
2. Não me comprometo, porém, neste momento, com a questão do termo inicial do prazo prescricional. É preciso refletir sobre hipóteses em que a demora irrazoável da chegada da matéria ao Tribunal de Contas seja um obstáculo à sua atuação, porque, nesse caso, não há inércia que lhe possa ser imputada. Isso é válido especialmente quanto ao ressarcimento ao erário, mesmo que não o seja quanto à multa. Seja como for, não há necessidade de definir o ponto neste julgamento.
O julgamento, pelo Supremo Tribunal Federal, do RE636.886/AL, bem como toda a discussão de crucial importância envolvida naquele recurso extraordinário acerca da prescrição da pretensão de ressarcimento ao erário dos Tribunais de Contas, constituem, a meu ver, a "superveniência de documentos novos com eficácia sobre a prova produzida" de que trata o artigo 35, inciso III, da Lei 8.443/1992, pelo que entendo deva o TCU conhecer do presente recurso de revisão.
A Serur dá a notícia de que há, em tramitação no STF, embargos de declaração opostos ante a decisão daquele Tribunal havida no RE636.886/AL. Existe, portanto, a expectativa de que, no julgamento desses embargos, sejam esclarecidos pontos importantes daquela decisão, como o seu alcance, a sua abrangência ou mesmo a modulação de seus efeitos.
Diante desse quadro, a Serur propõe que seja concedida a medida cautelar requerida pela Sra. Tânia Marli Ribeiro Yoshida para, assim, atribuir efeito suspensivo a este recurso de revisão.
Posiciono-me de acordo com essa proposição, uma vez que se fazem presentes, no caso em exame, o fumus boni iuris, consistente na novidade jurisprudencial representada pelo julgamento do STF no RE636.886/AL, com potencial repercussão nesta tomada de contas especial, e o periculum in mora, representado pela possibilidade de que a recorrente seja impedida de concorrer nas próximas eleições municipais, a se realizarem no corrente ano, por motivo de inelegibilidade decorrente da aplicação do que dispõem, em combinação, o artigo 91 da Lei 8.443/1992 e os artigos 1°, inciso I, alínea "g", e 3°, da Lei Complementar 64, de 18/5/1990.
Ademais, manifesto-me igualmente de acordo com a Serur quanto à proposta de sobrestamento do julgamento deste recurso de revisão até que haja decisão definitiva do Supremo Tribunal Federal no RE636.886/AL.
- IV -
Diante do exposto, este representante do Ministério Público junto ao TCU propõe ao Tribunal que:
a) conheça deste recurso de revisão;
b)  fazendo-se presentes, no caso em exame, o fumus boni iuris e o periculum in mora, seja deferido o pedido de medida cautelar formulado pela recorrente para, assim, atribuir efeito suspensivo a este recurso de revisão, até ulterior decisão do Tribunal; e
c)  seja sobrestado o julgamento deste recurso de revisão até o trânsito em julgado da decisão do Supremo Tribunal Federal no recurso extraordinário 636.886/AL, em sede do qual firmou-se tese de repercussão geral no sentido de que "É prescritível a pretensão de ressarcimento ao erário fundada em decisão de Tribunal de Contas" (tema 899) .
Estando o processo em meu gabinete, Tânia Marli Ribeiro Yoshida, em petição de 9 de maio de 2022 (peça 355) , requereu a retirada do recurso de revisão da pauta de julgamento, em razão de decisão liminar exarada pelo Desembargador João Batista Moreira do Tribunal Regional Federal da 1ª Região, em agravo de instrumento interposto pela recorrente no âmbito do processo 1029861-48.2020.4.01.0000, em face de decisão proferida pelo Juízo da 1ª Vara Federal Cível da Seção Judiciária do Distrito Federal, nos autos da Ação Ordinária 1049944-70.2020.4.01.3400, que indeferiu o pedido de tutela provisória.
A decisão liminar monocrática deferiu a antecipação de tutela recursal e determinou a suspensão dos efeitos do Acórdão 2062/2013-TCU-Segunda Câmara e das decisões que a seguiram (Acórdãos 70/2015, 2.784/2016 e 8.713/2017, todas da 2ª Câmara) .
É o relatório.

Glauco Teixeira de Souza (15951/OAB-BA), Pedro da Costa Vargens (23140/OAB-BA); Ivo Marcelo Spinola da Rosa (13731/OAB-MT), Luiz Mário do Nascimento Junior (12886/OAB-MT).

Subprocurador-Geral Lucas Rocha Furtado.

Tomada de Contas Especial. Superfaturamento na aquisição de unidade móvel de saúde. Irregularidade em licitação. Movimentação financeira irregular. Contas irregulares, débito solidário e multa. Recurso de reconsideração. Conhecimento. Negativa de provimento. Embargos de declaração. Rejeição. Recurso de revisão. Não conhecimento.

TOMADA DE CONTAS ESPECIAL (TCE)

Secretaria de Recursos (Serur); Secretaria de Controle Externo de Aquisições Logísticas (Selog).

Trata-se de recurso de revisão interposto por Tânia Marli Ribeiro Yoshida contra o Acórdão 2062/2013-TCU-Segunda Câmara, que julgou irregulares suas contas e condenou-a, em solidariedade com Klass Comércio e Representações Ltda. e seus administradores, ao ressarcimento do débito no valor de R$ 19.751,18 (28/9/2004) e ao pagamento de multa no valor de R$ 5.000,00.
	A decisão foi exarada em tomada de contas especial instaurada para apurar o superfaturamento na execução do Convênio 2635/2003, que teve por objeto a aquisição de uma ambulância pelo Município de Conceição do Jacuípe/BA, em decorrência das investigações promovidas na "Operação Sanguessuga".
	A recorrente alegou prescrição da pretensão de ressarcimento ao Erário e da pretensão punitiva, a existência de sentença penal absolutória proferida pela Justiça Federal e a ocorrência de erro de cálculo no débito. 
	Requereu, ainda, concessão de medida cautelar incidental para dar efeito suspensivo ao recurso, tendo em vista a proximidade das eleições de 2020.
	A Secretaria de Recursos propôs atribuir efeito suspensivo ao recurso e sobrestar os presentes autos até o julgamento definitivo do RE 636.886/AL ou, alternativamente, dar provimento parcial ao pedido para reduzir o débito imputado e tornar sem efeito a multa aplicada à recorrente.
	O Parquet divergiu de parte das conclusões da unidade técnica e propugnou por sobrestar os autos em razão das discussões acerca da prescrição.
Estando o processo em meu gabinete, Tânia Marli Ribeiro Yoshida, em petição de 9 de maio de 2022 (peça 355) , requereu a retirada do recurso de revisão da pauta de julgamento, em razão de decisão liminar exarada pelo Desembargador João Batista Moreira do Tribunal Regional Federal da 1ª Região, em agravo de instrumento interposto pela recorrente no âmbito do processo 1029861-48.2020.4.01.0000, em face de decisão proferida pelo Juízo da 1ª Vara Federal Cível da Seção Judiciária do Distrito Federal, nos autos da Ação Ordinária 1049944-70.2020.4.01.3400, que indeferiu o pedido de tutela provisória.
A decisão liminar monocrática deferiu a antecipação de tutela recursal e determinou a suspensão dos efeitos do Acórdão 2062/2013-TCU-Segunda Câmara e das decisões que a seguiram (Acórdãos 70/2015, 2.784/2016 e 8.713/2017, todas da 2ª Câmara) .
Contra a decisão judicial monocrática, a Advocacia-Geral da União (AGU) interpôs o agravo interno, cumulado com as contrarrazões ao recurso. A fim de subsidiar a defesa da União, a Consultoria Jurídica do TCU já apresentou informações e esclarecimentos à AGU.
Em sede de memoriais, apresentados em 31/10/2022, a recorrente reforçou os argumentos deduzidos nas peças recursais, além de ter acrescentado a arguição da prescrição da pretensão punitiva e de ressarcimento do TCU com base na Resolução-TCU 344/2022.
	Feito esse breve resumo, passo a decidir. 
Inicialmente, indefiro o pedido de retirada do processo da pauta de julgamento. A decisão liminar proferida pelo Juízo do TRF-1ª Região apenas determina que o Acórdão 2062/2013-TCU-Segunda Câmara e as demais decisões que lhe integraram não produzam efeitos. A decisão judicial não impede, porém, que o Tribunal de Contas da União dê seguimento ao julgamento do recurso de revisão, no sentido de constituir definitivamente o título executivo extrajudicial, observada a sua jurisdição própria e privativa. 
Assim, a execução do título condenatório no Poder Judiciário dependerá do julgamento de mérito favorável à União do Agravo de Instrumento, no processo 1029861-48.2020.4.01.0000, e da Ação Ordinária, no processo 1049944-70.2020.4.01.3400, cujo acompanhamento já está sendo realizado pela AGU. 
	A recorrente alegou fato novo consistente em sentença penal absolutória pela Justiça Federal, mas não juntou aos autos elementos comprobatórios. A unidade técnica realizou pesquisas e não logrou êxito em localizar o referido processo.
	Esclareço, ainda, que a responsabilidade civil é independente da criminal, e esta apenas vincula aquela no caso de inexistência do fato ou negativa de autoria. No recurso, a recorrente se refere aos dispositivos do Código Penal relativos à rejeição da ação ordinária por falta de provas e esse fundamento não tem o poder de vincular decisões do controle externo.
	Portanto, a suposta sentença absolutória não pode ser considerada elemento novo com eficácia sobre a prova produzida.
	Em relação ao alegado erro de cálculo, a recorrente apresenta comprovantes de recolhimento de duas parcelas em favor do FNS: uma efetuada em 28/9/2012 e a outra em 30/10/2012, ambas no valor de R$ 24.331,83.
	Com as devidas vênias, entendo que a proposta da Serur para acolhimento de tais devoluções não merece prosperar.
	Supostos ressarcimentos parciais não considerados pelo Tribunal não servem para fundamentar erro de cálculo. O ofício que notificou a responsável da dívida (peça 57) registrou que no momento do pagamento deveriam ser abatidas as quantias eventualmente ressarcidas, na forma da legislação em vigor.
	Caberia à responsável comprovar as parcelas efetivamente ressarcidas e recolher os valores residuais do débito.
	Ressalto, ainda, na data de julgamento do processo, os comprovantes não constavam dos autos. Também não foram apresentados no recurso de reconsideração que Tânia Marli interpôs.
	Assim, refuto tais alegações como um dos fundamentos previstos no artigo 35, III, da Lei 8.443/1992 para fundamentar o conhecimento do recurso de revisão.
	Neste ponto, julgo importante registrar que as cópias das Guias de Recolhimento da União (Gru) e dos cheques juntados no recurso, emitidos pela Prefeitura e não pela responsável condenada, não comprovam o ressarcimento parcial do débito, como quer fazer crer a recorrente. 
	As datas dos pagamentos do débito parcelado informadas no suposto extrato gerencial do convênio (peça 273) não correspondem às datas das Grus emitidas. Não é possível afastar a possibilidade de que tais devoluções sejam de outras fontes, como outros convênios, por exemplo. 
	A recorrente invocou a Lei 13.655/2018 para arguir fato novo consubstanciado na ausência de prática de erro grosseiro ou de culpa grave.
	A jurisprudência consolidada no Tribunal é no sentido de que alterações legislativas não são capazes de fundamentar o recurso de revisão. 
	Documento novo com eficácia sobre a prova produzida é aquele que se relaciona com fatos que integraram as razões adotadas pelo TCU em sua decisão, com potencial de gerar pronunciamento favorável ao recorrente. Não é o caso da citada legislação.
	Além de não ser possível aceitar nova legislação como documento novo, cabe consignar, alinhando-me ao Parquet, que restou devidamente caracterizada culpa grave na conduta da responsável, pois aprovou processo de compra sem a realização de pesquisa de preço que o balizasse e era exigido pela lei de licitações.
	No que se refere à prescrição da pretensão ressarcitória, o Tribunal, mediante Acórdão 3084/2020-TCU-Plenário consignou que a superveniência do entendimento do STF acerca da prescrição da pretensão de ressarcimento ao Erário com base em decisão de tribunal de contas (RE 636.886) não deve ser admitida como documento novo para fins de conhecimento de recurso de revisão. 
	Deliberação do STF que inexistia quando da decisão do Tribunal não se enquadra no conceito de documento novo com eficácia sobre a prova produzida explicitado anteriormente.
De todo modo, verifico que não houve o transcurso do prazo extintivo quinquenal para a pretensão punitiva e de ressarcimento do TCU, conforme as balizas fixadas pela Lei 9.873/1999, regulamentadas pela Resolução-TCU 344/2022.
De acordo com o disposto no art. 4º, II, da Resolução-TCU 344/2022, adota-se como termo inicial para a contagem do prazo prescricional a data de prestação de contas, em 14/7/2005 (peça 364, p. 5) , mas, como causas interruptivas, têm-se os atos que importaram a apuração dos fatos (TC Processo 011.638/2006-8) , em setembro de 2007, e a citação da recorrente (peça 6) , em 29/9/2011, antes de transcorrer o prazo de cinco anos até a prolação do acórdão condenatório, em 2013.
A propósito, verifico que o marco interruptivo da prescrição citado pela recorrente, em sede de memoriais, no qual fez referência à peça 5 (p. 1) , como sendo a data de instauração da presente tomada de contas especial, ocorreu em 15/9/2009, e não 29/9/2011.
Portanto, no caso concreto, não ocorreu a prescrição da pretensão punitiva e de ressarcimento do TCU.
	Deixo de analisar o pedido de cautelar, tendo em vista o julgamento de mérito.
	Feitas essas considerações, voto para que o Tribunal adote a minuta de acordão que submeto à apreciação do Colegiado.
TCU, Sala das Sessões, em 1 de novembro de 2022.
WALTON ALENCAR RODRIGUES 
Relator